【裁判字號】    95,交訴,7
【裁判日期】    951031
【裁判案由】    過失致死
【裁判全文】
臺灣臺南地方法院刑事判決               95年度交訴字第7號
公  訴  人  臺灣臺南地方法院檢察署檢察官
被      告  戊○○
選任辯護人  蘇新竹律師
            張清富律師
上列被告因過失致死案件，經檢察官提起公訴（94年度偵字第
12974號），本院判決如下：
    主  文
戊○○從事業務之人，因業務上之過失致人於死，處有期徒刑壹
年貳月。
    事  實
一、戊○○考領有小型車普通駕駛執照，其在創新物流股份有限
    公司擔任司機，係以駕駛為業務之人。其於民國94年5月16
    日上午8時36分許，駕駛牌照號碼6107-JL號自小貨車，沿臺
    南市○○區○○路二段外側快車道，由西往東方向行駛，途
    至永華路二段45號前時，原應注意汽車在同一車道行駛時，
    除擬超越前車外，後車與前車之間應保持隨時可以煞停之距
    離及應注意車前狀況，並隨時採取必要之安全措施，且依當
    時情形天候晴、日間自然光線、路面乾燥、無缺陷、無障礙
    物、視距良好，客觀上並無其不能注意之情事，詎其竟疏於
    注意車前狀況及與前車之間保持隨時可以煞停之距離，以致
    其駕駛之上開自用小貨車右前方，自後撞及由黃幸娟所駕駛
    （後載其子庚○○）亦疏未注意本應依標線（包括標字）之
    規定行駛在機慢車優先道上，卻行駛於靠近永華路二段機慢
    車優先道與外側快車道之分道線左邊0.2公尺之外側快車道
    上之VIV-060號輕機車後方，致使黃幸娟因受撞力之前推傳
    導作用而從機車座上向前翻飛掉落在外側快車道上，並遭戊○○所駕駛之6107-JL號自用小貨車輾壓，黃幸娟因此受有
    頭胸背臀四肢鈍挫傷、撕裂傷、合併骨折及多發生損傷合併
    內出血，於同日上午9時42分許，不治死亡。戊○○於未被
    有偵查權之公務員或機關發覺其為犯嫌前，向到場處理之警
    員自首，坦承為肇事自用小貨車之駕駛人，進而接受裁判。
二、案經臺南市警察局第四分局報請臺灣臺南地方法院檢察署檢
    察官相驗及黃幸娟之配偶己○○訴請臺灣臺南地方法院檢察
    署檢察官偵查起訴。
    理  由
一、訊據被告戊○○承認其在創新物流股份有限公司擔任司機，
    並有於上開時、地駕駛6107-JL號自小貨車輾壓被害人黃幸
    娟，惟矢口否認其有過失，辯稱被害人之機車是與另輛機車
    擦撞，被害人倒地才為其所駕駛之自小貨車輾壓云云。
二、經查：
(1)、被告戊○○上開犯罪事實，有道路交通事故調查報告表(一)
    、(二)及道路交通事故現場圖各1份、現場蒐證照片25張附卷
    可資佐證。被害人黃幸娟係因本件車禍死亡，亦有臺灣臺南
    地方法院檢察署檢察官督同檢驗員相驗屍體之相驗筆錄、驗
    斷書、相驗屍體證明書及相驗照片等附卷可稽。
(2)、被告所聲請傳喚之證人甲○○經合法傳喚未到庭，被告以證
    人甲○○已於檢察官偵查中結證而捨棄傳喚其到庭詰問。查
    證人甲○○於檢察官94年11月15日偵查中證稱：（問：警詢
    所言實在？）「都實在」。（問：死者機車如何與不詳車號
    機車擦撞？）「我當時是看到死者機車與另一部機車擦撞，
    但如何擦撞我不知道，兩部機車當時都是在行駛中，當時我
    正好開車超過那二台機車，我汽車行駛在戊○○的前面」（
    見檢方94年度偵字第12974號卷第18頁）。惟其既然已親眼
    目睹死者機車與另一部機車擦撞，則如何擦撞應已見及，卻
    又說如何擦撞其不知道，顯有矛盾。又其於檢察官94年12月
    7日偵查中證稱：（問：所稱死者機車與另一台機車擦撞，
    該另一台機車之駕駛人是否為在庭之辛○○？）「我沒有看
    清楚，我的車子剛好開過去，看到死者與一台機車擦撞，然
    後從照後鏡看是戊○○的車子壓過死者，至於是誰騎機車與
    死者發生擦撞，我沒有看清楚（見檢方94年度偵字第12974
    號卷第29頁）。是依證人甲○○上開證言並無法證明係辛○○騎機車與被害人所騎機車發生擦撞。
(3)、證人乙○○於本院95年5月30日審理時證稱：94年5月16日上
    午8時左右我在永華路二段那邊工作，沒有看到發生車禍之
    情形，我是聽到聲音才去看的，對在庭證人辛○○沒有印象
    ，當時現場除有一部小貨車及死者的機車外，其他沒有注意
    到，我抄下（辛○○的）機車號碼，問小貨車司機有無抄下
    ，他說沒有，我就給他，當時所抄下的機車大約停在大象與
    隆美窗簾的中間慢車道的路邊。我在永華路二段47號的BOT
    公司（就在隆美窗簾的隔壁）任職，事故發生時我在公司外
    面，做些鋪地板的粗工，事故發生當時我是面對公司，沒有
    看到發生的經過，因我聽到一個聲音，我判斷是撞到人的聲
    音，我轉過頭去看，才知道是車禍。沒有先聽到機車倒地的
    聲音，只聽到一聲撞擊的聲音，機車倒地之後，有個小孩及
    一個婦人倒在地上，婦人被車輾壓過了。小孩好像倒在機車
    前面的機車專用道上，婦人倒地位置因為我沒注意看，馬上
    跑進公司打電話叫救護車，所以不知道她的確切位置。（審
    判長問：警詢稱你有聽到貨車司機問TYG-211號機車的駕駛
    是否有與VIV-060號輕型機車發生擦撞，是否實在？）「我
    沒聽到」。（審判長提示檢察官訊問筆錄，你稱：貨車司機
    好像有提過他有問機車駕駛，你究竟有無聽到他們兩人的對
    話？）「我沒聽到」。（審判長問：為何警詢、偵查時，你
    兩次提到有聽到他們兩人的對話？）「司機是問我有無看到
    ，我說我沒聽到他們的講話內容」。並證稱：聽到車禍的聲
    音時，當時倒在地上的機車是1台，小孩當時是清醒的，小
    貨車司機當時有馬上下車。是依證人乙○○上開證言亦無法
    證明係辛○○之機車與被害人所騎機車發生擦撞，且未能證
    明另有不明第三者之機車與被害人所騎機車發生擦撞。
(4)、證人丁○○即處理車禍現場之警員於本院95年5月30日審理
    時證稱：到達事故現場時，除小貨車的駕駛人即在庭被告戊○○在場外，並無其他關係人在場。在事故現場時，有先詢
    問自小貨車的駕駛戊○○事故發生的經過。現場有個建築施
    工的人員（按即為上開證人乙○○），我親自問他車禍發生
    的情形，他說被害人黃幸娟所駕駛的機車有先碰撞到另部機
    車，於倒地之後才又碰撞到被告的自小貨車。我有去辛○○
    家詢問，他說他只是停在路邊，沒有與被害人發生碰撞。事
    後有去查辛○○的車子並拍照，當時為會去查這部車子與拍
    照是因到達現場時，自小貨車的駕駛表示該兩部機車有先發
    生擦撞。經查看辛○○的車子沒有任何碰撞的痕跡，也無更
    換新的零件。證人丁○○雖證述其到達現場後，問現場1個
    建築施工人員有關車禍發生的情形，「該施工人員說被害人
    黃幸娟所駕駛的機車有先碰撞到另部機車，於倒地之後才又
    碰撞到被告的自小貨車」。然查其所謂之現場建築施工人員
    實即證人乙○○，而據乙○○上開(3)之證述，其並未親眼目
    睹車禍發生之經過，故其上開所述「該施工人員說被害人黃
    幸娟所駕駛的機車有先碰撞到另部機車，於倒地之後才又碰
    撞到被告的自小貨車」之證言即不足採信。參以其證述事後
    有查看辛○○的車子沒有任何碰撞的痕跡，也無更換新的零
    件之情形，益足證明被害人之機車並未與辛○○之TYG-211
    號輕機車發生擦撞。
(5)、證人庚○○即被害人之子於94年5月17日檢察官偵查中證稱
    ：（檢察官問：昨天早上你們的機車如何被撞？）「被大台
    汽車撞到，並沒有與別台機車相撞」。（檢察官問：你們被
    撞後如何倒地？）「我母親摔在左側，我摔在右側，我沒有
    受傷」。（檢察官問：你看到那台汽車從何處撞過來？）「
    「從我們機車後方撞上來」。（檢察官問：你母親是否有戴
    安全帽？）「（我母親）有戴安全帽，我沒有戴安全帽」（
    見檢方94年度相字第682號相驗卷第53頁及反面）。是依證
    人庚○○上開證言，被害人之機車純粹是被大台汽車自後面
    撞到，並未與任何機車發生擦撞。
(6)、證人辛○○於94年5月17日檢察官偵查中證稱：我當時機車
    故障停在路邊，聽到一聲撞擊聲，有一個小朋友跌在我車子
    旁邊，死者跌在我的機車前面（見檢方94年度相字第682號
    相驗卷第51頁反面及第52頁）。其於本院95年5月30日審理
    時證稱：當時騎乘機車到達永華路二段時，行駛於機慢車專
    用道。騎到永華路事故地點時，車輛有故障，所稱故障是前
    輪的檔泥板掉落，當時機車沒有熄火，我在座位上查看。車
    禍的發生我沒有看到，是碰撞之後滑到我前面，我才看到。
    （辯護人問：你是停在何車道？）「慢車道」。（辯護人問
    ：你說你停在慢車道上，但在警詢時你稱你停在機慢車專用
    道上查看機車，前後所稱不一致？）「交通警察帶我去指認
    現場，我當時就說停在慢車道」。（辯護人問：你停下查看
    到發生事故，中間隔多久？）「沒幾秒鐘，約三、五秒鐘」
    。（檢察官問：你機車停在路旁到發生車禍，這中間有無移
    動你的機車？）「沒有，我都停在路旁，一直到與被告談話
    之後才離開的」。（檢察官問：為何會與被告講話？）「因
    為小貨車司機馬上下車說好像有機車與他發生擦撞，我說我
    沒有看到」。並證稱：其機車停留的位置距離車禍撞擊點，
    「在我左前方約四、五公尺」。小孩倒地位置「在我機車後
    面，在慢車道上」。「我沒帶手機，小貨車司機下來後，我
    叫他打手機報警，之後我就離開了」。小貨車司機「跟我講
    說剛剛好像有機車與被害人的機車相擦撞，以致他輾到人，
    我聽他講完之後，要他趕快報警並叫救護車，之後我就離開
    了」。是依證人辛○○上開證言，其亦自始至終否認其機車
    有與被害人之機車發生擦撞，且未能證明另有不明第三者之
    機車與被害人所騎機車發生擦撞。
(7)、經查卷附道路交通事故現場圖顯示：車禍發生後，被害人之
    VIV-060號機車，頭朝東南，尾朝西北，倒在永華路二段由
    西向東之機慢車優先道與外側快車道之分道線上（機車車頭
    部分在機慢車優先道上，車尾部分在外側快車道上），該機
    車倒地後，在外側快車道上留下一道筆直之刮地痕，刮地痕
    之起點距離車尾2.4公尺，刮地痕距離機慢車優先道與外側
    快車道之分道線旁0.2公尺，與分道線呈平行狀態。被害人
    之左鞋掉落在其機車左邊之外側快車道上，右鞋摔落在其機
    車前面約7.6公尺處之機慢車優先道與外側快車道之分道線
    上。被告所駕駛之6107-JL號自小貨車則頭略朝東北，尾略
    朝西南，停在永華路二段由西向東之外側快車道上，位於被
    害人機車之左前方。上開二車之間之外側快車道上留有被害
    人之血跡，該血跡與機慢車優先道與外側快車道之分道線相
    距1.6公尺，亦與被害人之左鞋相距約1.6公尺。由上開二車
    於車禍發生後之原始停留位置及被害人之機車刮地痕、血跡
    地點、左鞋、右鞋掉落位置，足認被害人所駕駛之機車是在
    永華路二段由西向東之外側快車道上（距離右邊之分道線
    0.2 公尺）被撞。
(8)、被告於本院95年10月17日審理時聲稱：「我小貨車到的時候
    ，看到兩輛機車擦撞，死者的機車倒下，我就往左偏閃，結
    果仍然輾過被害人」，並稱其確實看到兩輛機車發生碰撞的
    情形，且能確定與被害人機車碰撞的機車是辛○○的機車，
    其看到兩輛機車的手把互相擦撞，辛○○的機車於未發生車
    禍前，行駛於機慢車優先道，辛○○的機車在被害人的機車
    之前，其不清楚被害人的機車車禍之前與辛○○的機車距離
    多遠，其看到時兩輛機車是併行的，之後被害人就倒地。兩
    輛機車併行時，被害人的機車在左邊，辛○○的機車在右邊
    ，其小貨車在快車道，辛○○的機車碰撞之後沒有倒地，其
    沒有看到辛○○於碰撞之後如何處理，其原先是開在被害人
    機車後面的快車道上，當時距離被害人的機車約5公尺左右
    ，當時看到被害人機車行駛於機慢車優先道時，她距離機慢
    車優先道與外側快車道分道線約20至30公分左右云云。惟查
    被告於警詢時供稱：（警問：事故發生前有無看見對方車輛
    ？）「我沒有看見對方車輛」。其於檢察官94年12月7日偵
    查中供稱：（檢察官問：你能確定在庭之辛○○機車有與死
    者機車發生擦撞？）「我只知道死者機車有與一台機車擦撞
    ，我不知道是不是辛○○的機車，肇事後我下車查看，辛○○在現場旁邊，我問他是否與死者發生擦撞，他說沒有」（
    見檢方94年度偵字第12974號卷第28頁）。足見被告謂其確
    實有看到被害人之機車與辛○○之機車相擦撞，所言非實，
    自不足採。再參以被告於檢察官94年12月22日偵查中另供稱
    ：「辛○○的車號是我提供給丁○○的，該車號是甲○○跟
    我說乙○○有看到車號，叫我去找乙○○，我去找乙○○，
    乙○○跟我說的」（見檢方94年度偵字第12974號卷第43頁
    ）。惟證人乙○○已於上開(3)證稱「94年5月16日上午8時左
    右我在永華路二段那邊工作，沒有看到發生車禍之情形，我
    是聽到聲音才去看的，對在庭證人辛○○沒有印象，當時現
    場除有一部小貨車及死者的機車外，其他沒有注意到，我抄
    下（辛○○的）機車號碼，問小貨車司機有無抄下，他說沒
    有，我就給他」等語，亦足確認被告並未確實有看到被害人
    之機車與辛○○之機車相擦撞。又被告如果當時確實親眼看
    到辛○○即為擦撞被害人機車的騎士，其最初之反應，理應
    會要趕快記下辛○○之機車牌號並將辛○○留在現場以待警
    處理，惟其卻未有此反應，亦顯示其並未親眼看到辛○○之
    機車有與被害人之機車相擦撞。何況依上開(4)證人丁○○所
    證述，經其查看辛○○的車子並沒有任何碰撞的痕跡，也無
    更換新的零件之情形。又查如果真有一輛機車（無論是不明
    第三人之機車或辛○○之機車）與被害人之機車，在永華路
    二段機慢車優先道相擦撞（依被告上開所言，係二輛機車併
    行時，機車之手把互相擦撞，且被害人之機車在左邊，被害
    人之機車行駛於機慢車優先道，距離機慢車優先道與外側快
    車道之分道線約20至30公分），則在二輛機車併行時，機車
    的手把互相擦撞，因接觸面不大，又非整輛機車重心之所在
    ，產生之力道不致太大，且被害人之機車在左邊，則依受力
    作用，被害人之機車理應往左方或左前方傾倒，刮地痕起
    點亦應在機慢車優先道上並向左方或左前方延伸，絕無可能
    如上開(7)所述依現場圖所示在外側快車道上留下一道2.4公
    尺長且筆直之刮地痕，距離機慢車優先道與外側快車道之分
    道線0.2公尺，而與分道線呈平行狀態。被害人亦應往左
    方附近傾倒，血跡及鞋子亦應均在倒地附近，才符合力學原
    理，而不應呈現上開(7)所述被害人往前翻摔，以致其血跡及
    左、右鞋呈較遠距離分布之狀態。再參以現場照片顯示，
    車禍發生後，被害人之VIV-060號機車之右側手把及照後鏡
    絲毫無損，顯然並無擦撞痕跡，反而該機車之後面後座下之
    機車護板及護條破損，顯然該處才是被撞之處，且該處被從
    後面直接撞擊後，撞擊之力道筆直貫穿於全車，由後座通於
    前座，故於機車之後面後座首先受力之後，其次傳到坐在機
    車後座之庚○○，惟庚○○因前面有被害人擋住，因此沒有
    直接從前面翻飛出去，而摔倒在右邊，至於被害人則承受全
    部傳來之力道，因此往前翻飛摔落，才造成其血跡及左、右
    鞋呈較遠距離分布之狀態，足見被撞力道之強大，並非二輛
    機車之把手相擦撞所能造成。又依據現場照片顯示，車禍
    發生後，被害人駕駛之6107-JL號自小貨車之右前保險桿有
    撞痕，且右前踏板與右前保險桿連接處因此斷裂，其高度亦
    在足以撞及被害人機車之後面後座下之機車護板處。上開
    (5)證人庚○○之證言與此一事實相符。凡此均顯示係被告所
    駕駛之6107-JL號自小貨車自後直接撞擊被害人之機車。
(9)、綜上所述，足認本件車禍係被告駕駛6107-JL號自小貨車自
    後直接撞擊被害人之機車所致，並非被害人之機車與辛○○
    或其他第三人之機車相擦撞所致，證人甲○○所述看到被害
    人之機車與另一部機車擦撞，被害人倒地才因此為被告之車
    輛輾壓之證言並不足資為對被告有利之證據。被告上開所辯
    與事實不符，應不足採信。
三、按汽車在同一車道行駛時，除擬超越前車外，後車與前車之
    間應保持隨時可以煞停之距離；汽車行駛時，駕駛人應注意
    車前狀況，並隨時採取必要之安全措施；機器腳踏車行駛之
    車道，應依標誌或標線之規定行駛，道路交通安全規則第94
    條第1項、第3項、第99條第1項分別定有明文。被告戊○○
    及被害人黃幸娟於駕車時，自應分別注意遵守上開規定，且
    當時情形天候晴、日間自然光線、路面乾燥、無缺陷、無障
    礙物、視距良好，有上開道路交通事故調查報告表(一)及現場
    照片可稽，客觀上並無其等不能注意之情事。詎被告竟疏於
    注意後車與前車之間應保持隨時可以煞停之距離，以及疏於
    注意車前狀況採取必要之安全措施；被害人亦疏未注意應依
    標線（包括標字）之規定行駛在機慢車優先道上，卻行駛於
    靠近永華路二段機慢車優先道與外側快車道之分道線左邊
    0.2公尺之外側快車道上，以致被告駕駛之上開自用小貨車
    右前方，自後撞及被害人之機車後方，被害人因受撞力之前
    推作用而從機車座上向前翻飛掉落在外側快車道上，並遭被
    告所駕駛之自用小貨車輾壓，因而受有頭胸背臀四肢鈍挫傷
    、撕裂傷、合併骨折及多發生損傷合併內出血，於同日上午
    9 時42分許，不治死亡。被告就本件車禍之發生顯有過失，
    應無疑義，且依其與被害人違規情節而言，本院認被告應負
    「肇事之主因」之責任，被害人應負「肇事之次因」之責任
    。雖被害人就本件車禍之發生亦與有過失，然並不因此而解
    免被告過失之責。本件車禍肇事責任雖經檢察官送臺灣省臺
    南區車輛行車事故鑑定委員會鑑定，惟該鑑定係分別假設(一)
    如兩部機車同向行駛發生撞擊及(二)如辛○○駕駛機車故障停
    車時發生撞擊之情形為鑑定標準，而認在(一)之情形，被告無
    肇事因素，在(二)之情形，「1、黃幸娟駕駛輕型機車，閃避
    變換車道未注意安全距離，為肇事主因。2、辛○○駕駛輕
    型機車，故障未緊靠邊停車，為肇事次因。3、戊○○駕駛
    小貨車，未注意車前狀況，為肇事次因」，有該會94年7月
    14 日南鑑字第0945902613號函附卷可稽。惟查上開鑑定意
    見所設之前提事實與實情不符，所得之上開結論自不足採，
    而應以本院上開認定為準。檢察官起訴認被害人之機車與不
    詳車號機車發生擦撞後倒地，被告因煞車不及才輾壓被害人
    云云，應亦不足採。又被告之過失行為與被害人之死亡間，
    並有相當因果關係。綜上所述，事證明確，被告之犯行洵堪
    認定。
四、被告戊○○在創新物流股份有限公司擔任司機，係以駕駛為
    業務之人。核被告所為，係犯刑法第276條第2項之業務過失
    致死罪。被告於肇事犯罪後，未被有偵查權之公務員或機關
    發覺前，向警自首坦承犯行，進而接受裁判，有臺南市○○○道路交通事故肇事人自首情形紀錄表附卷可稽。按行為後
    法律有變更者，適用行為時之法律。但行為後之法律有利於
    行為人者，適用最有利於行為人之法律，刑法第2條第1項定
    有明文。刑法於94年2月2日修正公布，並於95年7月1日生效
    施行，本件被告犯罪及自首均在新刑法施行前，修正前之舊
    刑法第62條規定「對於未發覺之罪自首而受裁判者，減輕其
    刑。但有特別規定者，依其規定。」，採必減制；新刑法第
    62 條規定「對於未發覺之罪自首而受裁判者，得減輕其刑
    。但有特別規定者，依其規定。」，採得減制。二者相比，
    以舊刑法第62條規定對被告較為有利，依刑法第2條第1項規
    定，自應適用修正前之舊刑法第62條前段規定，減輕其刑。
    審酌被告之品行（無犯罪前科）、生活狀況小康、智識教育
    程度為高中畢業、所生之危害、被告就本件車禍肇事責任應
    負肇事之主因責任、被害人應負肇事之次因責任，以及被告
    事後尚未與被害人之家屬成立民事和解等一切情狀，爰量處
    如主文所示之刑，以示懲儆。
據上論斷，應依刑事訴訟法第299條第1項前段，刑法第2條第1項
、第276條第2項、修正前刑法第62條前段，罰金罰鍰提高標準條
例第1條前段，判決如主文。
本案經檢察官丙○○到庭執行職務
中    華    民    國    95    年    10    月    31    日
               刑事第一庭審判長法  官  陳顯榮
                               法  官  柯顯卿
                               法  官  林勝利
以上正本證明與原本無異。
如不服本判決，應於判決送達後10日內，向本院提出上訴狀。
                               書記官  陳金堂
中    華    民    國    95    年    10    月    31    日
附錄本案論罪科刑法條全文：
中華民國刑法第276條
因過失致人於死者，處2年以下有期徒刑、拘役或2千元以下罰金
。
從事業務之人，因業務上之過失犯前項之罪者，處5年以下有期
徒刑或拘役，得併科3千元以下罰金。


司法院資訊處製作；財團法人民間司法改革基金會備份。
